ACORDAO-COMPLETO-2521020

ACÓRDÃO 1676/2022 ATA 8/2022 - PRIMEIRA CÂMARA

VISTOS, relatados e discutidos estes autos que tratam de tomada de contas especial instaurada pelo Fundo Nacional de Desenvolvimento da Educação (FNDE) , em razão da não comprovação da regular aplicação dos recursos repassados pela União ao Município de Governador Valadares/MG, por força do Programa Nacional de Apoio ao Transporte Escolar (PNATE) , no exercício de 2015,
ACORDAM os Ministros do Tribunal de Contas da União, reunidos em sessão da Primeira Câmara, diante das razões expostas pelo Relator, em:
9.1. com fulcro nos arts. 1º, inciso I, 16, inciso III, alíneas "b" e "c", 19 e 23, inciso III, todos da Lei 8.443/1992, julgar irregulares as contas da Sra. Elisa Maria Costa;
9.2. condenar a responsável designada no item anterior ao pagamento das quantias adiante especificadas, com a incidência dos devidos encargos legais, calculados a partir das datas correspondentes até o efetivo recolhimento, na forma da legislação em vigor:
	Data de ocorrência
	Valor histórico (R$) 

	7/1/2015
	583,85

	14/1/2015
	1.379,25

	15/1/2015
	28.151,88

	23/10/2015
	198.000,00

	10/11/2015
	28.000,00

9.3. fixar o prazo de 15 (quinze) dias, a contar da data da notificação, para que a Sra. Elisa Maria Costa comprove, perante o Tribunal, o recolhimento das referidas quantias aos cofres do FNDE, atualizadas monetariamente e acrescidas dos juros de mora, nos termos do art. 23, inciso III, alínea "a", da Lei 8.443/1992 c/c o art. 214, inciso III, alínea "a", do Regimento Interno do TCU (RI/TCU) ;
9.4. aplicar à responsável designada no item anterior a multa de R$ 35.000,00 (trinta e cinco mil reais) , com fulcro no art. 57 da Lei 8.443/1992:
9.5. fixar o prazo de 15 (quinze) dias, a contar da data das notificação, para que a responsável comprove, perante o Tribunal, o recolhimento da referida quantia aos cofres do Tesouro Nacional, atualizada monetariamente desde a data do presente acórdão até a do efetivo recolhimento, se for paga após o vencimento, nos termos do art. 23, inciso III, alínea "a", da Lei 8.443/1992 c/c o art. 214, inciso III, alínea "a", do Regimento Interno do TCU (RI/TCU) ;
9.6. autorizar a cobrança judicial das dívidas, caso não atendidas as notificações, nos termos do art. 28, inciso II, da Lei 8.443/1992;
9.7. dar ciência desta decisão aos responsáveis, ao FNDE, à Prefeitura e à Câmara Municipal de Governador Valadares/MG e ao Procurador-Chefe da Procuradoria da República no Estado de Minas Gerais, neste caso, nos termos do art. 16, § 3º, da Lei 8.443/1992 c/c o art. 209, § 7º, do Regimento Interno do TCU, para adoção das medidas que entender cabíveis.

Tomada de contas especial instaurada pelo Fundo Nacional de Desenvolvimento da Educação (FNDE), em razão da não comprovação da regular aplicação dos recursos repassados pela União ao Município de Governador Valadares/MG, por força do Programa Nacional de Apoio ao Transporte Escolar (PNATE), no exercício de 2015. Análise da resposta da citação.

Primeira Câmara

Município de Governador Valadares - MG e Fundo Nacional de Desenvolvimento da Educação.

3. Responsável: Elisa Maria Costa (XXX.573.006-XX).

13.1. Ministros presentes: Walton Alencar Rodrigues (Presidente), Benjamin Zymler (Relator), Vital do Rêgo e Jorge Oliveira.
13.2. Ministros-Substitutos presentes: Augusto Sherman Cavalcanti e Weder de Oliveira.

ACORDAO-COMPLETO-2565435

Acórdão 3148/2023 - Primeira Câmara

ACORDAO-COMPLETO-2539086

Acórdão 3277/2022 - Primeira Câmara

BENJAMIN ZYMLER

Cuidam os autos de tomada de contas especial instaurada pelo Fundo Nacional de Desenvolvimento da Educação (FNDE) , em razão da não comprovação da regular aplicação dos recursos repassados pela União ao Município de Governador Valadares/MG, por força do Programa Nacional de Apoio ao Transporte Escolar (PNATE) , no exercício de 2015.
2.	Os valores transferidos à aludida municipalidade totalizaram R$ 253.757,30.
3.	No âmbito do FNDE, foram verificadas a divergência entre o valor de despesa declarado e o constatado e a falta de correlação entre os dispêndios declarados e os constantes do extrato bancário.
4.	Diante do não saneamento das irregularidades, o órgão concedente instaurou e, ao final, concluiu pela existência de prejuízo ao Erário no montante de R$ 256.114,98, imputando-se responsabilidade à Sra. Elisa Maria Costa, prefeita municipal de Governador Valadares/MG, no período de 1º/1/2013 a 31/12/2016, na condição de gestora dos recursos.
5.	Submetidos os autos ao descortino deste Tribunal, autorizei a citação da referida responsável devido à "divergência total entre a movimentação financeira e as informações de documentos de despesa apresentados na prestação de contas, e ausência de nexo causal entre os recursos federais repassados e as supostas despesas realizadas no âmbito do Programa Nacional de Apoio ao Transporte do Escolar, no exercício de 2015".
6.	Cumprida a medida processual, a SecexTCE analisou a resposta apresentada pela Sra. Elisa Maria Costa, na forma da instrução transcrita parcialmente a seguir, com os ajustes de forma que entendi pertinentes:
"18.	A responsável Elisa Maria Costa apresentou defesa, que passa a ser analisada em seguida.
19.	Argumento (peça 40) :
19.1.	Inicialmente, a responsável alega que a tramitação do processo transcorreu sem a sua participação, em razão das dificuldades de contratação de uma defesa técnica e acesso aos dados essenciais, de posse do governo que a sucedeu, na gestão dos anos 2017-2020, tais como a prestação de contas do PNATE/2015, enviadas ao FNDE, documentos, extratos e notas fiscais que pudessem embasar uma defesa fundamentada.
19.2.	Afirma que a gestão sucessora não se interessou em elucidar os fatos ocorridos em 2015, preocupados apenas em encaminhar denúncia de possíveis irregularidades genéricas ao Ministério Público Federal.
19.3.	Esclarece que responde em ação de improbidade administrativa na Justiça Federal, na qual foi indeferido o pedido de indisponibilidade de seus bens e valores, e que foi possível constatar que não foi apurado qualquer prejuízo ao erário, tendo o Conselho do FNDE manifestado pela aprovação da prestação de contas.
19.4.	Alega ainda que a controvérsia ali discutida se resume ao valor de R$ 45.600,39, recurso este que foi transferido para outra conta do município e por ele beneficiado, situação que poderia ser evitada se o FNDE tivesse realizado uma inspeção in loco ou se a gestão municipal sucessora tivesse levantado todas as informações e documentos que esclareceriam os fatos.
19.5.	Esclarece que a Secretaria Municipal de Educação possuía gestor e ordenador de despesa próprio, com autonomia financeira e de gestão, em razão de ser impossível dela dar conta pessoalmente das tarefas cotidianas exigidas daquela pasta.
19.6.	Informa que o Parecer de Execução Física (peça 11) constatou que não houve prejuízo financeiro ao erário, e de acordo com o apurado na ação de improbidade administrativa anteriormente mencionada, constatou-se que houve diversas transferências de recursos da conta do PNATE para outras contas da municipalidade, que somados perfazem o montante de R$ 488.454,28, e que houve entrada de R$ 469.853,89 oriundos de outras contas de gestão da Secretaria Municipal de Educação.
19.7.	Esclarece que houve a prestação de contas regular e tempestiva, inclusive com as notas e pagamentos demonstrados, e a divergência se refere a recursos utilizados pela Secretaria Municipal de Educação para outros fins da educação, todos em proveito da municipalidade, o que evidencia desvio de objeto, e não de finalidade, o que afastaria o débito, e se caracterizado eventual débito, este deveria ser imputado somente ao município de Governador Valadares/MG, pois auferiu benefício decorrente da suposta irregularidade na aplicação dos recursos.
19.8.	Alega que penalidade alguma lhe deve ser aplicada, posto que não cometeu qualquer irregularidade ou erro, muito menos grosseiro, e sempre agiu, leal e diligentemente, sem desvio ou abuso de poder, dentro da lei, e que o agente público só responde pessoalmente por suas decisões em caso de erro grosseiro.
20.	Análise do argumento:
20.1.	Inicialmente, cabe esclarecer que a alegação relacionada às dificuldades de obtenção de documentos junto à administração municipal que a sucedeu não a socorre, uma vez que o Tribunal entende que eventuais dificuldades do gestor, na obtenção dos documentos necessários à prestação de contas dos recursos geridos, inclusive as derivadas de ordem política, se não resolvidas administrativamente, devem ser por ele levadas ao conhecimento do Poder Judiciário, por meio de ação própria, uma vez que a responsabilidade pela comprovação da boa e regular aplicação dos recursos públicos é pessoal (Acórdão 1838/2019-TCU-Primeira Câmara, Relator Ministro Vital do Rêgo) .
20.2.	Quanto ao fato de a responsável estar respondendo no âmbito do Poder Judiciário, cabe enfatizar que se aplica, aos processos de controle externo, o princípio da independência das instâncias, segundo o qual os trabalhos desenvolvidos em várias instâncias sobre o mesmo fato correm de forma independente, o que pode desencadear condenações simultâneas nas esferas cível, criminal e administrativa (Acórdão 3125/2013-TCU-Plenário, Relator Ministro Raimundo Carreiro) , exceto se existir sentença penal transitada em julgado, afirmando categoricamente a inexistência de prejuízo ao erário, que poderia servir de fundamento para o TCU decidir pela não imputação de débito (Acórdão 1920/2015-TCU-Plenário, Relatora Ministra Ana Arraes) , situação que não se verificou no caso concreto.
20.3.	Como dito anteriormente, o fato de estar sendo discutido apenas o valor de R$ 45.600,39, no âmbito do Poder Judiciário, não interfere na apuração que corre no caso concreto, que foi caracterizado na instrução de peça 31, nos seguintes termos:
'17.	Ao analisar a prestação de contas encaminhada pela responsável, o FNDE emitiu o Parecer 2085/2018 (peça 14) , no qual consignou-se as seguintes ocorrências:
3.1.1.	Demonstrativo da Execução da Receita e da Despesa e de Pagamentos Efetuados:
	O valor correspondente a "despesa realizada" indicado na prestação de  contas analisada, da monta de R$ 245.095,58, diverge da despesa efetuada no programa no exercício de 2015, na quantia de R$ 256.114,98, conforme apurado no extrato bancário da conta específica do programa. Ressalta se que todas as despesas serão impugnadas, tendo em vista que as despesas constantes na "relação de pagamentos" não mantém correlação com as despesas verificadas no extrato bancário.
[...]
3.1.2.	Extrato Bancário:
	Constam no extrato bancário da conta específica do programa pagamentos a favor da Prefeitura Municipal de Governador Valadares/MG, descritos como "Transferência Online" em desacordo com o disposto na Resolução CD/FNDE nº 05/2015, rompendo o nexo de causalidade entre a despesa realizada e o respectivo credor. Por esse motivo, os seguintes débitos não foram comprovados. Cabe ressaltar que a ocorrência em questão já está sendo objeto de impugnação, conforme o subitem 3.1.1 deste parecer.
18.	Ao analisar a documentação presente nos autos, verifica-se uma total ausência de correlação entre as informações registradas na Relação de Pagamento (peça 9) e os desembolsos verificados no extrato bancário do programa (peça 4) , conforme abaixo demonstrado:
	Relação de Pagamento (peça 9) 
	Extrato Bancário (peça 4) 

	7/12/2015
	       435,51
	7/1/2015
	       568,52

	15/12/2015
	  43.850,10
	7/1/2015
	         15,33

	30/12/2015
	200.809,97
	14/1/2015
	    1.379,25

			15/1/2015
	  14.075,94

			15/1/2015
	  14.075,94

			10/8/2015
	141.918,28

			9/9/2015
	  27.000,00

			23/10/2015
	198.000,00

19.	Ademais, constatou-se ainda, no extrato bancário da conta específica do programa (peça 4) , uma série de transferências realizadas para outra conta bancária do município de Governador Valadares/MG, conforme tabela a seguir:
	Data
	Valor

	10/8/2015
	141.918,28

	9/9/2015
	  27.000,00

	23/10/2015
	198.000,00

	10/11/2015
	  28.000,00

20.	De acordo com as análises empreendidas nesta fase instrutória, as irregularidades descritas no relatório do tomador, bem como as respectivas condutas identificadas, que deram origem a esta TCE, podem ser melhor descritas da forma que se segue. A estrutura adotada nesta instrução reflete a matriz de responsabilização (peça logo anterior a esta nos autos do processo) :
20.1.	Irregularidade 1: divergência total entre a movimentação financeira e as informações de documentos de despesa apresentados na prestação de contas, e ausência de nexo causal entre os recursos federais repassados e as supostas despesas realizadas no âmbito do Programa Nacional de Apoio ao Transporte do Escolar, no exercício de 2015.
20.1.1.	Fundamentação para o encaminhamento:
20.1.1.1.	Não se pode verificar o nexo causal entre os recursos federais repassados e as despesas quando há divergência absoluta entre a movimentação bancária do programa e a relação de pagamentos constante da prestação de contas.
20.1.1.2.	Isso acontece quando, como no caso que ora se analisa, ao se confrontar o extrato da conta específica (peça 4) , na qual se creditam os recursos do Programa Nacional de Apoio ao Transporte Escolar (PNATE) , com a relação de pagamentos (peça 9) , exsurge que, entre eles, inexiste correspondência mediata ou imediata, não se podendo, com razoabilidade e qualquer grau de certeza, associar nenhum dos atos da dinâmica financeira do programa aos desembolsos ali formalmente declarados (Acórdão 2161/2006-TCU-Segunda Câmara, Relator Ministro Augusto Sherman Cavalcanti) .
20.1.1.3.	Assim, se é certo que os recursos repassados entraram na conta bancária específica e destinada a um determinado fim, não há qualquer indício seguro sobre qual o destino que lhes foi dado. Não há, então, como presumir que tenham sido utilizados para os fins pactuados, nem como afastar, acima de qualquer dúvida, a possibilidade de desvio ou locupletamento do responsável pela gestão dos recursos.
20.1.1.4.	A jurisprudência desta Corte informa que a mera execução física do objeto ou de parte dele, por si só, não comprova que os recursos foram aplicados corretamente, cabendo ao responsável demonstrar o nexo causal entre os recursos que lhe foram repassados e os documentos de despesa referentes à execução, tais como notas de empenho, recibos, extratos bancários, de forma que seja possível confirmar que a execução do objeto com os recursos transferidos.
20.1.1.5.	Esse entendimento fundamenta-se no dever de prestar contas, previsto no parágrafo único do art. 70 da Constituição Federal, bem como em outros normativos infraconstitucionais aplicáveis aos instrumentos de repasse celebrados entre a União e demais entes da federação. Nesse sentido, são os Acórdão 7200/2018-TCU-Segunda Câmara, da relatoria do Ministro Marcos Bemquerer; 9544/2017 - TCU - Segunda Câmara, da relatoria do Ministro Augusto Sherman; 5170/2015 - TCU - Primeira Câmara, da relatoria do Ministro Walton Alencar Rodrigues, dentre outros precedentes.
20.1.2.	Evidências da irregularidade: documentos técnicos presentes nas peças 4 e 14.
20.1.3.		Normas infringidas: art. 37, caput, c/c o art. 70, parágrafo único, da Constituição da República Federativa do Brasil; art. 93, do Decreto-lei 200/1967; art. 66, do Decreto 93.872/1986; e art. 14 e 16, da Resolução CD/FNDE 5/2015.
20.1.4.	Débitos relacionados à responsável Elisa Maria Costa:
	Data de ocorrência
	Valor histórico (R$) 

	7/1/2015
	       568,52

	7/1/2015
	         15,33

	14/1/2015
	    1.379,25

	15/1/2015
	  14.075,94

	15/1/2015
	  14.075,94

	10/8/2015
	141.918,28

	9/9/2015
	  27.000,00

	23/10/2015
	198.000,00

	10/11/2015
	  28.000,00

                   Valor atualizado do débito (sem juros) , em 18/5/2021: R$ 557.944,60
20.1.5.	Cofre credor: Fundo Nacional de Desenvolvimento da Educação.
20.1.6.		Responsável: Elisa Maria Costa.
20.1.6.1.	Conduta: apresentar prestação de contas com informação divergente entre o valor de despesa declarado e o constatado no extrato bancário da conta específica do programa, deixar de emitir cheques nominativos ou transferências eletrônicas aos supostos fornecedores e prestadores de serviço, e efetuar transferência de parte dos recursos para outra conta bancária do município de Governador Valadares/MG, o que acabou impedindo estabelecer o nexo causal entre os recursos federais repassados e as supostas despesas realizadas no âmbito do Programa Nacional de Apoio ao Transporte do Escolar, no exercício de 2015.
20.1.6.2.	Nexo de causalidade: a conduta descrita impediu o estabelecimento do nexo causal entre as possíveis despesas efetuadas com os recursos recebidos, no âmbito do Programa Nacional de Apoio ao Transporte do Escolar, no exercício de 2015, em afronta ao art. 37, caput, c/c o art. 70, parágrafo único, da Constituição da República Federativa do Brasil; art. 93, do Decreto lei 200/1967; art. 66, do Decreto 93.872/1986; e art. 14 e 16, da Resolução CD/FNDE 5/2015.
20.1.6.3.	Culpabilidade: não há excludentes de ilicitude, de culpabilidade e de punibilidade; é razoável supor que a responsável tinha consciência da ilicitude de sua conduta; era exigível conduta diversa da praticada, qual seja, apresentar prestação de contas com as informações corretas que comprovem a boa e regular aplicação dos recursos federais repassados, e efetuar o pagamento das despesas mediante cheque nominal ou transferência eletrônica aos fornecedores e prestadores de serviço.
20.1.7.	Encaminhamento: citação.
20.4.	Dessa forma, fica demonstrado que a irregularidade em apuração gerou um dano bem superior ao valor de R$ 45.600,39 alegado pela responsável.
20.5.	Também não prospera o argumento de que o gestor e ordenador de despesa dos recursos do PNATE/2015 era o titular da Secretaria Municipal de Educação, pois a responsável não fez juntar documentação que supostamente comprovaria a delegação de competência alegada.
20.6.	Ademais, a jurisprudência do TCU é firme no sentido de imputar a responsabilidade pessoal ao gestor pela comprovação da boa e regular aplicação dos recursos federais recebidos mediante convênio ou instrumentos congêneres, submetendo-se todo aquele que administra recursos públicos ao dever constitucional e legal de demonstrar o correto emprego dos valores federais, nos termos do parágrafo único do art. 70 da Constituição Federal de 1988, e do art. 93, do Decreto-Lei 200/1967 (Acórdão 225/2000-TCU-Segunda Câmara, Relator Ministro Adylson Motta; Acórdão 27/2004-TCU-Segunda Câmara, Relator Ministro Ubiratan Aguiar; Acórdão 1569/2007-TCU-Segunda Câmara, Relator Ministro Guilherme Palmeira; Acórdão 1659/2006-TCU-Plenário, Relator Ministro Walton Alencar Rodrigues; Acórdão 59/2009-TCU-Plenário, Relator Ministro Raimundo Carreiro) .
20.7.	Adicionalmente, este Tribunal também entende que o dever de prestar de contas é pessoal, cabendo ao responsável a obrigação de certificar-se de seu cumprimento, mesmo na hipótese de ter delegado a tarefa a outrem, sendo que a eventual delegação de tarefas acessórias ao dever de prestar contas não abrange a responsabilidade pela prestação de contas e pela consequente obrigação de comprovar a boa e regular aplicação dos recursos federais recebidos, as quais, por princípio, são indelegáveis (Acórdão 8662/2013-TCU-Primeira Câmara, Relator Ministro José Múcio Monteiro) .
20.8.	Além do mais, o entendimento majoritário é no sentido de que "o instrumento da delegação de competência não retira a responsabilidade de quem delega" (Acórdão 476/2008-TCU-Plenário, Relator Ministro Ubiratan Aguiar; Acórdão 296/2011-TCU-Segunda Câmara, Relator Ministro José Jorge; Acórdão 894/2009-TCU-Primeira Câmara, Relator Ministro Marcos Vilaça) .
20.9.	Logo, nos casos dos prefeitos municipais, a regra geral adotada por este Tribunal é a de responsabilização pessoal do prefeito, pois, ainda que a execução dos recursos seja conduzida por auxiliares vinculados ao gabinete do chefe do executivo municipal, a condição de agente político não afasta a responsabilidade do prefeito, que pode responder por culpa in vigilando (Acórdão 3161/2016-TCU-Primeira Câmara, Relator Ministro José Múcio Monteiro) .
20.10.	No presente caso concreto, não merece guarida a alegação da responsável de simplesmente transferir a terceiros o dever que lhe recaía na condição de dirigente máximo do ente municipal.
20.11.	Alegar que o Parecer 58/2018 (peça 11) não apontou prejuízo também não prospera pelo simples fato de que este documento técnico se limitou a avaliar a execução física do programa, fundamentado no Parecer Conclusivo da instância de controle social.
20.12.	No entanto, a irregularidade em apuração diz respeito à execução financeira do programa, caracterizada nos termos do Parecer 2085/2018 (peça 14) , e que culminou na sua devida descrição, conforme registrado no item 20.3 desta instrução.
20.13.	Conforme mencionado no item 20.3, desta instrução, ficou evidente a deficiência na prestação de contas apresentada pela responsável, de forma que não há como acolher a alegação de a prestação de contas ter sido regular, com as notas e pagamentos demonstrados, assim como é incabível atribuir que houve desvio de objeto, se a responsável sequer conseguiu demonstrar como os recursos foram empregados, para que fosse possível vislumbrar eventual desvio de objeto na aplicação desses recursos, conforme alega.
20.14.	Por fim, deixa-se de acolher o argumento final de que não cometeu qualquer irregularidade ou erro, muito menos grosseiro, e sempre agiu, leal e diligentemente, sem desvio ou abuso de poder, dentro da lei, e que o agente público só responde pessoalmente por suas decisões em caso de erro grosseiro.
20.15.	Isso porque é de se destacar que o dever de prestar contas, de matriz constitucional, é inerente à gestão de recursos públicos, constituindo um dos pilares do sistema republicano. A sua ausência ou deficiência significa não somente o descumprimento da Constituição e da legislação em vigor, mas a violação da transparência na prática dos atos de gestão, a ausência de comprovação da lisura no trato com a coisa pública, e a possibilidade sempre presente de que a totalidade dos recursos públicos federais, transferida ao Município, tenha sido integralmente desviada, em benefício de administrador ímprobo, ou de pessoas por ele determinadas.
21.	Cumpre observar, ainda, que a conduta da responsável, consistente na irregularidade referente à "divergência total entre a movimentação financeira e as informações de documentos de despesa apresentados na prestação de contas, e ausência de nexo causal entre os recursos federais repassados e as supostas despesas realizadas no âmbito do Programa Nacional de Apoio ao Transporte do Escolar, no exercício de 2015", configura violação não só às regras legais, mas também aos princípios basilares da Administração Pública, eis que, em última análise, ocorre o comprometimento da necessária satisfação à sociedade sobre o efetivo emprego dos recursos públicos postos à disposição da municipalidade, por força do programa em questão.
21.1.	Nesses casos, em que fica evidente a falta de transparência e lisura, não há como afastar as suspeitas sempre presentes de que a totalidade das verbas públicas federais, transferida ao município, tenha sido integralmente desviada, em prol de gestor ímprobo, ou de pessoas por ele determinadas, a revelar grave inobservância do dever de cuidado no trato com a coisa pública, isto é, ato praticado com culpa grave, pois, na espécie, a conduta do responsável se distancia daquela que seria esperada de um administrador público minimante diligente, num claro exemplo de erro grosseiro a que alude o art. 28, do Decreto-lei 4.657/1942 (Lei de Introdução às Normas do Direito Brasileiro) , incluído pela Lei 13.655/2018 (Acórdão 1689/2019-TCU-Plenário, Relator Ministro Augusto Nardes; Acórdão 2924/2018-TCU-Plenário, Relator Ministro José Mucio Monteiro; Acórdão 2391/2018-TCU-Plenário, Relator Ministro Benjamin Zymler) .
21.2.	Dessa forma, rejeitam-se as alegações de defesa apresentadas.
22.	Da análise procedida acima, verifica-se que os argumentos de defesa não foram suficientes para elidir a irregularidade pela qual está sendo responsabilizada, de forma que devem ser rejeitados.
23.	Não há elementos para que se possa efetivamente aferir e reconhecer a ocorrência de boa-fé na conduta de Elisa Maria Costa, podendo este Tribunal, desde logo, proferir o julgamento de mérito pela irregularidade das contas, conforme os termos dos §§ 2º e 6º do art. 202 do Regimento Interno do TCU, condenando-se a responsável ao débito apurado e aplicando-lhe a multa prevista no art. 57, da Lei 8.443/1992.
PRESCRIÇÃO DA PRETENSÃO PUNITIVA
24.		Vale ressaltar que a pretensão punitiva do TCU, conforme Acórdão 1441/2016-TCU-Plenário, Relator Ministro Benjamin Zymler, que uniformizou a jurisprudência acerca dessa questão, subordina-se ao prazo geral de prescrição indicado no art. 205, do Código Civil, que é de dez anos, contado da data de ocorrência da irregularidade sancionada, nos termos do art. 189, do Código Civil, sendo este prazo interrompido pelo ato que ordenar a citação, a audiência ou a oitiva da responsável.
25.	No caso em exame, não ocorreu a prescrição, uma vez que a irregularidade sancionada ocorreu no exercício de 2015, e o ato de ordenação da citação ocorreu em 25/5/2021.
CONCLUSÃO
26.		Em face da análise promovida na seção "Exame Técnico", propõe-se rejeitar as alegações de defesa de Elisa Maria Costa, uma vez que não foram suficientes para sanar a irregularidade a ela atribuída e nem afastar o débito apurado. Ademais, inexistem nos autos elementos que demonstrem a boa-fé da responsável ou a ocorrência de outras excludentes de culpabilidade.
27.	Verifica-se também que não houve a prescrição da pretensão punitiva, conforme análise já realizada.
28.		Tendo em vista que não constam dos autos elementos que permitam reconhecer a boa-fé da responsável, sugere-se que as suas contas sejam julgadas irregulares, nos termos do art. 202, § 6º, do Regimento Interno do TCU, com a imputação do débito atualizado monetariamente e acrescido de juros de mora, nos termos do art. 202, § 1º, do Regimento Interno do TCU, descontado o valor eventualmente recolhido, com a aplicação da multa prevista no art. 57, da Lei 8.443/1992.
29.	Por fim, como não houve elementos que pudessem modificar o entendimento acerca da irregularidade em apuração, mantém-se a matriz de responsabilização presente na peça 30.
PROPOSTA DE ENCAMINHAMENTO
30.	Diante do exposto, submetemos os autos à consideração superior, propondo ao Tribunal:
a)	rejeitar as alegações de defesa apresentadas pela responsável Elisa Maria Costa (CPF XXX.573.006-XX) ;
b)			julgar irregulares, nos termos dos arts. 1º, inciso I, 16, inciso III, alíneas "b" e "c", da Lei 8.443/1992, c/c os arts. 19 e 23, inciso III, da mesma Lei, as contas da responsável Elisa Maria Costa (CPF XXX.573.006-XX) , condenando-a ao pagamento das importâncias a seguir especificadas, atualizadas monetariamente e acrescidas dos juros de mora, calculadas a partir das datas discriminadas até a data da efetiva quitação do débito, fixando-lhe o prazo de quinze dias, para que comprove, perante o Tribunal, o recolhimento das referidas quantias aos cofres do Fundo Nacional de Desenvolvimento da Educação, nos termos do art. 23, inciso III, alínea "a", da citada lei, c/c o art. 214, inciso III, alínea "a", do Regimento Interno do TCU.
		Débitos relacionados à responsável Elisa Maria Costa (CPF XXX.573.006-XX) :
	Data de ocorrência
	Valor histórico (R$) 

	7/1/2015
	       568,52

	7/1/2015
	         15,33

	14/1/2015
	    1.379,25

	15/1/2015
	  14.075,94

	23/10/2015
	198.000,00

	10/11/2015
	  28.000,00

	15/1/2015
	  14.075,94

	10/8/2015
	141.918,28

	9/9/2015
	  27.000,00

Valor atualizado do débito (com juros) , em 3/8/2021: R$ 610.901,42.
c)	aplicar à responsável Elisa Maria Costa (CPF XXX.573.006-XX) , a multa prevista no art. 57, da Lei 8.443/1992, c/c o art. 267, do Regimento Interno do TCU, fixando-lhe o prazo de quinze dias, a contar da notificação, para que comprove, perante o Tribunal (art. 214, inciso III, alínea "a", do Regimento Interno do TCU) , o recolhimento da dívida aos cofres do Tesouro Nacional, atualizada monetariamente desde a data do acórdão que vier a ser proferido por este Tribunal até a data do efetivo recolhimento, se paga após o vencimento, na forma da legislação em vigor;
d)		autorizar, desde logo, a cobrança judicial das dívidas, caso não atendida a notificação, na forma do disposto no art. 28, inciso II, da Lei 8.443/1992;
e)	autorizar também, desde logo, se requerido, com fundamento no art. 26, da Lei 8.443/1992, c/c o art. 217, §§ 1º e 2º, do Regimento Interno do TCU, o parcelamento das dívidas em até 36 parcelas, incidindo, sobre cada parcela, corrigida monetariamente, os correspondentes acréscimos legais, fixando-lhe o prazo de quinze dias, a contar do recebimento da notificação, para comprovar, perante o Tribunal, o recolhimento da primeira parcela, e de trinta dias, a contar da parcela anterior, para comprovar o recolhimento das demais parcelas, devendo incidir, sobre cada valor mensal, atualizado monetariamente, os juros de mora devidos, no caso do débito, na forma prevista na legislação em vigor, alertando a responsável de que a falta de comprovação do recolhimento de qualquer parcela importará o vencimento antecipado do saldo devedor, nos termos do § 2º do art. 217 do Regimento Interno deste Tribunal;
f)	enviar cópia do Acórdão a ser prolatado à Procuradoria da República no Estado de Minas Gerais, nos termos do § 3º do art. 16 da Lei 8.443/1992, c/c o § 7º do art. 209 do Regimento Interno do TCU, para adoção das medidas cabíveis;
g)	enviar cópia do Acórdão que vier a ser proferido ao Fundo Nacional de Desenvolvimento da Educação e à responsável, para ciência;
h)	informar à Procuradoria da República no Estado de Minas Gerais, ao Fundo Nacional de Desenvolvimento da Educação e à responsável que a presente deliberação, acompanhada do Relatório e do Voto que a fundamenta, está disponível para a consulta no endereço www.tcu.gov.br/acordaos, além de esclarecer que, caso requerido, o TCU poderá fornecer, sem custos, as correspondentes cópias, de forma impressa; e
i)	informar à Procuradoria da República no Estado de Minas Gerais que, nos termos do parágrafo único do art. 62 da Resolução TCU 259/2014, os procuradores e membros do Ministério Público credenciados nesta Corte podem acessar os presentes autos de forma eletrônica e automática, ressalvados apenas os casos de eventuais peças classificadas como sigilosas, as quais requerem solicitação formal."
7.	O corpo diretivo da unidade técnica aquiesceu ao encaminhamento.
8.	O Ministério Público junto ao TCU se manifestou da seguinte forma:
"2.	Não obstante estarmos de acordo com a rejeição das alegações de defesa da responsável e o encaminhamento no sentido de julgar suas contas irregulares, imputar-lhe débito e aplicar-lhe a multa fundamentada no art. 57 da Lei n.º 8.443/1992, temos por devido corrigir o valor do prejuízo a ser ressarcido, pois a proposta da Unidade Técnica incluiu no dano parcelas que consideramos indevidas, por ausência de relação com os recursos federais transferidos no âmbito do PNATE 2015.
3.	Basicamente, os valores de R$ 141.918,28 (10/8/2015) e R$ 27.000,00 (9/9/2015) devem ser afastados do débito relacionado à responsável, uma vez que correspondem ao montante de R$ 168.918,28 que foi depositado na conta específica em 20/10/2015, a partir de transferência on line (peça 4, p. 3) , cuja origem é desconhecida, mas não se relaciona às ordens bancárias emitidas pelo FNDE, que estão todas identificadas no extrato bancário (peça 4) . De se observar que sua exclusão do cômputo final dos repasses reprovados perfaz débito total correspondente às transferências efetuadas no âmbito do PNATE 2015 - incluídos os rendimentos financeiros de R$ 2.525,32 e desconsiderado o saldo remanescente de R$ 183,04 (peça 14, p. 3) - e guardam conexão com o valor apurado na fase interna, conforme discriminado no Relatório de TCE n.º 615/2018 - DIREC/COTCE/CGAPC/DIFIN-FNDE/MEC (peça 21, p. 3-4) .
4.	Diante do exposto, esta representante do Ministério Público manifesta-se de acordo com a proposta da Unidade Técnica exarada em pareceres uniformes às peças 48 a 50 dos autos, porém, com a revisão do débito a ser imputado à responsável, que deve ter excluídas as parcelas de R$ 141.918,28 (10/8/2015) e R$ 27.000,00 (9/9/2015) , indevidamente computadas no encaminhamento da instrução de mérito, por ausência de relação com os repasses de recursos federais no âmbito do PNATE 2015."
	É o relatório.

João Batista de Oliveira Filho (20.180/OAB-MG) e Oliveira Filho Advogados (135/OAB-MG), representando Elisa Maria Costa.

Procuradora-Geral Cristina Machado da Costa e Silva.

TOMADA DE CONTAS ESPECIAL. NÃO COMPROVAÇÃO DA REGULAR APLICAÇÃO DOS RECURSOS REPASSADOS AO MUNICÍPIO DE GOVERNADOR VALADARES/MG POR CONTA DO PNATE/2015. TRANSFERÊNCIAS NÃO VINCULADAS À EXECUÇÃO DO PROGRAMA OCORRIDAS A PARTIR DA CONTA ESPECÍFICA. CITAÇÃO DA EX-PREFEITA. ARGUMENTOS APRESENTADOS INSUFICIENTES PARA ELIDIR AS OCORRÊNCIAS. CONTAS IRREGULARES, COM IMPUTAÇÃO DE DÉBITO E MULTA.

TOMADA DE CONTAS ESPECIAL (TCE)

Secretaria de Controle Externo de Tomada de Contas Especial (SecexTCE).

Cuidam os autos de tomada de contas especial instaurada pelo Fundo Nacional de Desenvolvimento da Educação (FNDE) , em razão da não comprovação da regular aplicação dos recursos repassados pela União ao Município de Governador Valadares/MG, por força do Programa Nacional de Apoio ao Transporte Escolar (PNATE) , no exercício de 2015.
2.	Os valores transferidos à aludida municipalidade totalizaram R$ 253.757,30.
3.	No âmbito do FNDE, foram verificadas a divergência entre o valor de despesa declarado e o constatado e a falta de correlação entre os dispêndios declarados e os constantes do extrato bancário.
4.	Diante do não saneamento das irregularidades, o órgão concedente instaurou tomada de contas especial e, ao final, concluiu pela existência de prejuízo ao Erário no montante de R$ 256.114,98, imputando-se responsabilidade à Sra. Elisa Maria Costa, prefeita municipal de Governador Valadares/MG, no período de 1º/1/2013 a 31/12/2016, na condição de gestora dos recursos.
5.	Submetidos os autos ao descortino deste Tribunal, autorizei a citação da referida responsável devido à "divergência total entre a movimentação financeira e as informações de documentos de despesa apresentados na prestação de contas, e ausência de nexo causal entre os recursos federais repassados e as supostas despesas realizadas no âmbito do Programa Nacional de Apoio ao Transporte do Escolar, no exercício de 2015".
6.	O débito submetido ao contraditório da ex-prefeita foi:
	Data de ocorrência
	Valor histórico (R$) 

	7/1/2015
	       568,52

	7/1/2015
	         15,33

	14/1/2015
	    1.379,25

	15/1/2015
	  14.075,94

	23/10/2015
	198.000,00

	10/11/2015
	  28.000,00

	15/1/2015
	  14.075,94

	10/8/2015
	141.918,28

	9/9/2015
	  27.000,00

7.	Cumprida a medida processual, a gestora alegou, em apertada síntese, que:
a)	a tramitação do processo transcorreu sem a sua participação, devido às dificuldades de contratação de uma defesa técnica e de acesso aos dados essenciais, os quais estavam de posse do governo que a sucedeu; a gestão sucessora não se interessou em elucidar os fatos ocorridos em 2015; 
b)	responde à ação de improbidade administrativa na Justiça Federal, na qual foi indeferido pedido de indisponibilidade de seus bens e valores; nesse processo, não foi apurado nenhum prejuízo ao Erário, tendo o Conselho do FNDE se manifestado pela aprovação da prestação de contas; a controvérsia ali discutida se resume ao valor de R$ 45.600,39, montante que foi transferido para outra conta do município;
c)	a Secretaria Municipal de Educação possuía gestor e ordenador de despesa próprio, com autonomia financeira e de gestão; o Parecer de Execução Física (peça 11) verificou que ocorreram "[...] diversas transferências de recursos da conta do PNATE para outras contas da municipalidade, que somados perfazem o montante de R$ 488.454,28, e que houve entrada de R$ 469.853,89 oriundos de outras contas de gestão da Secretaria Municipal de Educação"; houve a prestação de contas regular e tempestiva, inclusive com as notas e pagamentos demonstrados; a divergência se refere a recursos utilizados pela Secretaria Municipal de Educação para outros fins da educação, todos em proveito da municipalidade, o que evidencia desvio de objeto, e não de finalidade; e
d)	não cometeu nenhuma irregularidade ou erro, muito menos grosseiro, de forma que "sempre agiu, leal e diligentemente, sem desvio ou abuso de poder, dentro da lei, e que o agente público só responde pessoalmente por suas decisões em caso de erro grosseiro".
8.	A SecexTCE analisou as alegações apresentadas e concluiu que elas não foram suficientes para sanar as ocorrências atribuídas à responsável, nem afastar o débito apurado. Desse modo, propôs julgar irregulares as contas da Sra. Elisa Maria Costa, com imputação do débito especificado e de multa fundada no art. 57 da Lei 8.443/1992.
9.	O Ministério Público junto ao TCU manifestou-se de acordo com a proposta supramencionada, mas sugeriu a revisão do débito a ser imputado à responsável, de modo a serem excluídas as parcelas de R$ 141.918,28 (10/8/2015) e R$ 27.000,00 (9/9/2015) , indevidamente computadas no encaminhamento da instrução de mérito, por ausência de relação com os repasses de recursos federais no âmbito do PNATE 2015.
10.	Feito esse necessário resumo, passo a decidir.
11.	Manifesto-me de acordo com a análise realizada pela SecexTCE com a exclusão de parcela do débito suscitada no parecer do Parquet. 
II - Das questões preliminares
12.	Com relação às questões preliminares, ressalto que a jurisprudência do TCU há muito se consolidou no sentido de que não se mostram aceitáveis argumentos aludindo a dificuldades de acesso à documentação necessária à prestação de contas, uma vez que tais óbices, se não resolvidos administrativamente, devem ser por levados ao conhecimento do Poder Judiciário, por meio de ação própria, porquanto a responsabilidade pela comprovação da boa e regular aplicação dos recursos públicos é pessoal do gestor (Acórdão 1838/2019-TCU-Primeira Câmara e 1.731/2014-2ª Câmara, dentre outros) .
13.	Sobre a ação de improbidade administrativa, reputo correta a análise da unidade técnica quando assinala que a tramitação de processos com essa natureza não interfere no andamento e não vincula o mérito dos processos de controle externo, devido ao princípio da independência das instâncias. E mesmo se assim não fosse, observo que os elementos contidos naqueles autos, então carreados pela defendente, não favorecem a tese de que houve a correta aplicação dos valores em tela. 
14.	Isso porque as peças que compõem o referido processo judicial revelam a existência de várias transferências da conta específica do PNATE para outras contas do município e vice-versa, o que implica a perda do nexo causal dos valores públicos transferidos pelo FNDE no exercício de 2015.
15.	A propósito do assunto, é didática a manifestação da Procuradoria da República no Estado de Minas Gerais, a qual vem a ser a última peça da ação de improbidade administrativa, no estado em que foi juntada ao presente processo - ainda se encontrava em andamento, na ocasião (peça 46, p. 271-272) : 
"11. [...] os extratos bancários demonstram que diversas transferências foram realizadas da conta aberta para a execução do PNATE nos anos de 2015 e 2016 para outras contas titularizadas pelo município. Conforme demonstrado pela documentação constante aos autos, agentes públicos determinaram a saída da quantia de R$ 502.304,28 da conta específica do PNATE e o retorno do montante de R$ 456.703,89 no período em questão (2015 e 2016) , o que implica em uma diferença de R$ 45.600,39. Claramente, a quantia de R$ 45.600,39 que o FNDE encaminhou para o Município de Governador Valadares não foi aplicada no objeto específico, qual seja, o Programa Nacional de Transporte Escolar -PNATE. Isso, sem dúvida, causou dano ao erário federal, que teve a quantia inicialmente destinada a uma finalidade (programa de transporte escolar) desviada para outras totalmente alheias à original.
12. Os extratos bancários e documentos oriundos da Secretaria Municipal de Educação demonstram que foram os agentes públicos JAIDER BATISTA DA SILVA e ELIZABETE APARECIDA DE CARVALHO que movimentaram as contas bancárias (ID 342196446) . Ou seja, não procede a tese de ilegitimidade passiva ventilada por ELIZABETE." 
16.	No caso, ainda que o Parquet Federal tenha se reportado a um dano de R$ 45.600,39, a descrição dos fatos revela que foi correta a análise do FNDE na fase interna da presente tomada de contas especial, no sentido de que subsiste um débito correspondente à integralidade dos recursos disponíveis na conta do PNATE/2015.
17.	Isso porque houve a quebra do vínculo causal entre os recursos federais em exame e as despesas indicadas na relação de pagamentos, devido à multiplicidade de retiradas e devoluções parciais de valores da conta específica do PNATE, entre 2015 e 2016, e à ausência de qualquer documento que comprove a destinação dos valores públicos repassados.
18.	Logo, cabe rejeitar as questões preliminares ventiladas pela defesa.
III - Do débito
19.	No tocante à composição do débito, julgo pertinente a proposta formulada pelo Parquet de Contas no sentido de excluir daquele os valores retirados e posteriormente devolvidos à conta do PNATE/2015, no montante de R$ 168.918,28 (R$ 141.918,28 + 27.000,00) . Caso esse expurgo não fosse realizado, o montante imputado à responsável superaria os transferidos pelo FNDE acrescidos dos disponíveis no início do exercício, o que não se mostra razoável. 
20.	A propósito, a tabela a seguir elucida os valores repassados pela autarquia federal, os saldos anteriores e posteriores e os valores debitados da conta em 2015, de modo que a última linha representa a quantia que saiu da conta do PNATE no exercício de 2015: 
	Rubrica 
	Valor

	Saldo Anterior (1) 
	15,40

	Valor transferido pelo FNDE (2) 
	253.757,30

	Rendimentos (3) 
	2.525,32

	Saldo Remanescente (4) 
	183,04

	Total dos recursos retirados da conta sem comprovação (5) = (1) + (2) + (3) - (4) 
	256.114,98

21.	Tal montante coincide com o débito apurado pelo MPTCU, o qual corresponde ao somatório dos valores debitados da conta específica sem que haja documentação comprobatória de sua destinação e vinculação com as finalidades do PNATE. 
22.	A propósito, não prospera a alegação da Sra. Elisa Maria Costa de que houve mero desvio de objeto, pois, conforme já exposto, não existe nenhum documento de despesa que possa indicar onde esses valores foram aplicados. Além disso, cabe destacar que não existe nenhuma correlação entre as despesas constantes da Relação de Pagamentos e os débitos verificados no extrato bancário.
23.	A respeito da alegação de que o Secretário Municipal de Educação era o gestor e ordenador de despesas, compreendo que tal fato poderia desencadear a citação do referido agente público para que apresentasse alegações de defesa e/ou efetuasse o recolhimento do presente débito, solidariamente à Sra. Elisa Maria Costa. Todavia, entendo que a medida não se mostra conveniente e oportuna, em função do estágio avançado do desenvolvimento do presente feito, em vias de ser julgado no mérito.
24.	A despeito disso, compreendo que tal circunstância não se mostra suficiente para alterar o juízo de mérito a respeito da culpabilidade da ex-prefeita pelo prejuízo apurado nos autos. 
25.	Isso porque a defendente era responsável pela gestão e pela prestação de contas dos recursos federais recebidos por conta do PNATE/2015, de modo que cabia a ela zelar pela correta execução daqueles, ainda que eles tenham sido confiados a algum subordinado. 
26.	Ademais, a quantidade de transferências realizadas da conta específica do programa para outras contas, sem o suporte de documentos de despesas, revela um grave descontrole administrativo em secretaria importante na estrutura municipal, a qual era responsável pela condução de relevantes políticas públicas, inclusive com o suporte de recursos federais. 
27.	Tal circunstância exigia um comportamento mais diligente da Chefe do Poder Executivo na supervisão dos atos de seus subordinados, de forma que a ausência de qualquer providência nesse sentido justifica a sua responsabilização por culpa in vigilando. Aplica-se, aqui, a seguinte tese extraída do repositório da jurisprudência selecionada do Tribunal: 
"O instituto da delegação de competência não exime o autor da delegação do dever de acompanhar os atos praticados pelo agente delegado. Mesmo quando não há a prática direta de atos administrativos, os agentes políticos podem ser responsabilizados, se as irregularidades tiverem um caráter de tal amplitude e relevância que, no mínimo, fique caracterizada grave omissão no desempenho de suas atribuições de supervisão hierárquica."  (Acórdão 1346/2013-TCU-Plenário. Relator: Ministro-Substituto Marcos Bemquerer) 
28.	Por fim, quanto à análise dos demais argumentos, incorporo o exame empreendido pela SecexTCE.
29.	Sendo assim, reputo adequado julgar irregulares as contas da Sra. Elisa Maria Costa e imputar-lhe o débito consignado no parecer do MPTCU.
IV- Da multa
 30.	No que se refere à multa, entendo que os fatos descritos no capítulo anterior revelam grave omissão da ex-prefeita na supervisão da execução do PNATE no município, o que denota uma situação de desleixo com a coisa pública, pela amplitude das ocorrências e pela importância da política pública - transporte de estudantes da rede pública municipal. Sendo assim, reputo que está configurado um comportamento com grave inobservância do dever de cuidado, ou seja, uma seja, uma culpa grave.
31. 	Sendo assim, compreendo que a atitude da responsável é passível de ser punida com multa, por configurar a ocorrência de erro grosseiro na gestão dos recursos federais.
32.	Quanto ao exame da culpabilidade, não vislumbro a presença de circunstâncias práticas que tenham limitado ou impedido a atuação da prefeita em conformidade com a lei, uma vez que ele tinha a possibilidade de conhecer a ilicitude de seus atos e evitar o seu cometimento, já que as condições para o uso regular dos recursos do PNATE constam das normas de regência.
33. 	Como dito, os fatos denotam desleixo, o que configura infração de notória gravidade e reprovabilidade.
34. 	Em pesquisa ao histórico processual da Sra. Elisa Maria Costa, a fim de perquirir seus antecedentes, observo que ela não foi condenada em nenhum processo no âmbito do TCU
35.	Por fim, não constam dos autos informações sobre outras circunstâncias agravantes nem sobre a aplicação de sanções de mesma natureza e relativas ao mesmo fato.
36. 	Em face dessas premissas, julgo adequada a aplicação de multa individual fundada no art. 57 da Lei 8.443/1992, no valor de R$ 35.000,00, que equivale a aproximadamente 10% do montante do débito atualizado. Tal dosimetria é a mesma utilizada em situações similares apreciadas em processos de minha relatoria, no qual se apurou a não comprovação da regular aplicação de recursos federais.
37.	Diante de todo o exposto, VOTO por que seja adotada a deliberação que ora submeto a este Colegiado.
TCU, Sala das Sessões, em 29 de março de 2022.
BENJAMIN ZYMLER 
Relator